【裁判字號】    97,台上,4733
【裁判日期】    970925
【裁判案由】    違反毒品危害防制條例
【裁判全文】
最高法院刑事判決            九十七年度台上字第四七三三號
上  訴  人  甲○○
            乙○○
上 列一 人
選任辯護人  邱明政律師
上  訴  人  丙○○
選任辯護人  林復華律師
            林柏瑞律師
上列上訴人等因違反毒品危害防制條例案件，不服台灣高等法院
高雄分院中華民國九十七年六月十二日第二審判決（九十六年度
上重訴字第二六號，起訴案號：台灣高雄地方法院檢察署九十五
年度偵字第二三二０五、二三二０六、二五三二八；追加起訴案
號：同署九十五年度偵字第二七九六五號），提起上訴，本院判
決如下：
    主  文
原判決關於甲○○、乙○○、丙○○，除乙○○販賣第二級毒品
無罪部分外均撤銷，發回台灣高等法院高雄分院。
    理  由
本件原判決認定上訴人甲○○、乙○○、丙○○分別有其事實欄
所載之犯行，因而撤銷第一審關於上訴人等販賣第一級毒品部分
之科刑判決，改判論甲○○以共同販賣第一級毒品共十一罪，累
犯，各處有期徒刑十五年二月，褫奪公權十年；又共同販賣第一
級毒品未遂罪，累犯，處有期徒刑十二年，褫奪公權十年；論丙
○○以共同販賣第一級毒品共十三罪，各處無期徒刑，褫奪公權
終身；又共同販賣第一級毒品未遂罪，處有期徒刑十五年，褫奪
公權十年，應執行無期徒刑，褫奪公權終身，並宣告相關之從刑
；論乙○○以共同販賣第一級毒品罪，累犯，處有期徒刑十五年
二月，褫奪公權十年；又販賣第一級毒品共四罪，累犯，各處有
期徒刑十五年二月，褫奪公權十年；應執行有期徒刑十六年，褫
奪公權十年，並宣告相關之從刑；另維持第一審論甲○○連續轉
讓第一級毒品罪，累犯，處有期徒刑一年四月；又轉讓第一級毒
品共四罪，累犯，各處有期徒刑一年二月之判決，駁回甲○○該
部分之第二審上訴；復與前揭販賣第一級毒品各罪（含未遂）所
處之刑，定其應執行之主刑為有期徒刑三十年，褫奪公權十年，
並宣告相關之從刑；固非無見。
惟查：(一)、科刑之判決書其宣示之主文，與所載之事實及理由必
須互相適合，否則即屬理由矛盾，其判決當然為違背法令。原判
決之事實及理由認定丙○○有檢察官追加起訴書所指於民國九十
五年六月間，以新台幣（下同）五千元之對價，販賣第一級毒品
海洛因一小包予范宜惠一次（即原判決附表一編號1 之(1)所示）
之事實，而認其犯有毒品危害防制條例第四條第一項之販賣第一
級毒品罪，並認與其所犯共同販賣第一級毒品既遂十二次（與甲
○○共同販賣十一次，與乙○○共同販賣一次）及未遂一次罪行
，犯意各別，行為互殊，而分論併罰；惟主文第三項卻就其上開
「單獨」販賣海洛因予范宜惠之罪行，論以「共同」販賣第一級
毒品罪（見原判決主文第三項第一行），其主文與事實及理由已
屬不相適合，自有理由矛盾之違法。(二)、毒品危害防制條例第十
九條第一項關於沒收之規定，固採義務沒收主義，凡犯同條例第
四條至第九條、第十二條、第十三條或第十四條第一項、第二項
之罪者，其供犯罪所用之物或因犯罪所得之財物，均應諭知沒收
。但該法條並未規定「不問屬於犯人與否」，均沒收之，自仍以
屬於被告所有者為限，始應予沒收。是供犯前述各罪所用之物，
是否屬於犯人所有，自應於事實欄明白認定，並於理由內說明其
所憑之依據，方屬適法。原判決理由第貳欄第七段以扣案如其附
表二編號15之夾鏈袋一大盒、17之電子磅秤一台、37之封口機一
台、18至36之手機各一支（不含張家銘申請取得之000000
0000門號晶片），均係甲○○、丙○○所有，供其等本件分
裝秤量、包裝、更換手機聯絡以販賣、轉讓海洛因犯罪所用之物
，依同條例第十九條第一項前段規定，併予宣告沒收（見原判決
第二四頁第八至十三行）。然事實欄就上開扣案之物，究屬何人
所有？如何供本件犯罪所用？暨各該扣案物何者屬販賣海洛因所
用，何者屬轉讓海洛因所用諸端，俱未於事實欄明確認定，洵有
未當。又理由欄就其附表二編號39之現金一萬四千六百元部分，
固記載係甲○○、丙○○本件販賣海洛因犯罪所得之一部分，其
中二萬四千元為丙○○共同販賣海洛因所得，其餘五千元為丙○
○單獨販賣海洛因所得，而依前揭規定，併予宣告沒收等旨（見
原判決第二四頁第十四至十七行）。但事實欄就上開款項是否犯
罪所得，暨如係犯罪所得，究屬何一犯罪所得之物，復未認定明
白，致其理由之說明失所依據，同有未合。(三)、數罪併罰應分別
宣告其罪之刑，然後依法定標準定其應執行之刑，刑法第五十一
條定有明文。所謂其罪之刑，包括主刑、從刑而言。固無論主刑
、從刑，均須依其所犯之罪分別宣告後，再據以定其應執行之刑
方為相當。原判決關於丙○○、乙○○販賣第一級毒品各罪（含
丙○○販賣未遂部分）扣案之海洛因、犯罪所用之行動電話、夾
鏈袋、電子磅秤等物及販賣所得價金，宣告沒收銷燬及沒收部分
，不在其所犯之各罪予以宣告，然後定其應執行之刑，而係於定
執行刑後，另行宣告沒收，殊屬違法。又沒收為從刑之一種，依
主從不可分原則，應附隨於相關犯罪之主刑下宣告沒收，始為合
法。第一審判決理由第貳欄八之(一)，以扣案如其附表二編號15之
夾鏈袋、17之電子磅秤、37之封口機、18至36之手機，均係甲○
○所有，供其轉讓海洛因犯罪所用之物，予以宣告沒收（見第一
審判決第二五頁第十九至二四行）。但主文欄並未附隨於甲○○
轉讓第一級毒品相關各罪主刑下宣告沒收，自有未洽。原判決就
此部分未予糾正，遽行維持，同有可議。(四)、共同實行犯罪行為
之人，在合同意思範圍內，各自分擔犯罪行為之一部，相互利用
他方之行為，以遂行其犯罪之目的，即應就其全部所發生之結果
，共同負責。因此，共同正犯之犯罪所得，係合併計算，為避免
執行時發生重複沒收之情形，故各共同正犯之間係採連帶沒收主
義，於各該共同正犯之同一或先後所為之判決內，於裁判時應就
共同正犯諭知連帶沒收，不得就全體共同正犯之總所得，對各該
共同正犯分別重複諭知沒收。原判決認定丙○○與甲○○共同販
賣海洛因之所得計為九千四百元；丙○○與乙○○共同販賣海洛
因之所得為八千元，乃依毒品危害防制條例第十九條第一項規定
宣告沒收時，於主文卻分別單獨諭知就上開犯罪所得沒收之，如
全部或一部不能沒收時，以其財產連帶抵償之，而未諭知連帶沒
收，於法有違。以上或為上訴意旨所指摘，或為本院得依職權調
查之事項，應認有將原判決關於甲○○、乙○○、丙○○，除乙
○○販賣第二級毒品無罪部分外均撤銷發回更審之原因。至乙○
○販賣第二級毒品無罪部分，第二審判決後未據檢察官提起上訴
，業已確定，附此敘明。
據上論結，應依刑事訴訟法第三百九十七條、第四百零一條，判
決如主文。
中    華    民    國  九十七  年    九    月  二十五  日
                      最高法院刑事第九庭
                          審判長法官  洪  文  章
                                法官  王  居  財
                                法官  郭  毓  洲
                                法官  黃  梅  月
                                法官  邱  同  印
      本件正本證明與原本無異
                                      書  記  官
中    華    民    國  九十七  年    十    月    一    日
                                                      V


司法院資訊處製作；財團法人民間司法改革基金會備份。
